臺灣臺南地方法院民事判決
111年度訴字第863號
原      告  鄭英男  
            鄭森木  
共      同
訴訟代理人  郭群裕律師
被      告  陳黃秀英

訴訟代理人  蔡明哲律師
上列當事人間請求確認袋地通行權存在等事件，經本院於民國11
1年10月3日言詞辯論終結，判決如下：
    主    文
確認原告就被告所有坐落臺南市○○區○○段○○○地號如附圖編號C，
面積二０點０六平方公尺之土地有通行權存在。被告應容忍原告於
上開通行範圍人車通行，不得為設置障礙物或任何妨害原告通行
之行為。
訴訟費用由原告負擔。
    事實及理由
一、原告起訴主張：
（一）原臺南市○○區○○段000地號土地（下稱原451地號土地）原
      為訴外人蘇裕夫所有，蘇裕夫將原451地號土地分割為臺
      南市○○區○○段000○000○000地號土地（下稱系爭451、444
      、445地號土地）。原告鄭英男、鄭森木均為系爭451地號
      土地共有人。坐落系爭451地號土地上同段69建號門牌號
      碼臺南市○○區○○路○段000號房屋（下稱系爭601號房屋）
      、同段第67建號門牌號碼臺南市○○區○○路○段000號房屋（
      下稱系爭597號房屋）分別為原告鄭英男、鄭森木所有。
      系爭451地號土地於分割後成為袋地，無適宜之道路聯絡
      公路，須通行系爭444、445地號土地，以聯絡西側之台一
      線省道。系爭445地號土地係被告所有，本件有民法789條
      通行權之適用。詎被告竟於系爭445地號土地上設置鐵製
      圍籬、鐵栅門等障礙物，以阻擋原告人車通行，原告提起
      本件訴訟，請求確認通行權存在，並禁止被告為任何妨害
      原告通行之行為。
（二）並聲明：
（１）先位聲明：確認原告鄭森木、鄭英男分別就被告所有系爭4
      45地號如附圖編號A所示面積19.56平方公尺、如附圖編號
      B所示面積19.81平方公尺之土地有通行權存在。被告應容
      忍原告於上開通行範圍人車通行，不得為設置障礙物或任
      何妨害原告通行之行為。
（２）備位聲明：確認原告2人就被告所有系爭445地號如附圖編
      號B所示面積19.81平方公尺之土地有通行權存在。被告應
      容忍原告於上開通行範圍人車通行，不得為設置障礙物或
      任何妨害原告通行之行為。
二、被告則以：因被告是經營汽車維修場，常需短暫停放汽車或
    維修器具，且早就長期在系爭445地號土地上擺設經營檳榔
    攤，故以侵害最小原則考量，應以通行如附圖編C部分土地
    為宜。另被告設置鐵圍籬等設施係移動式之設施，主要僅為
    確認界址，如遇消防等緊急事件，可輕易徒手移除，毫無任
    何危害可能等語，資為抗辯。並聲明：原告之訴駁回。
三、按確認之訴非原告有即受確認判決之法律上利益者，不得提
    起，民事訴訟法第247條第1項前段定有明文。所謂即受確認
    判決之法律上利益，係指法律關係之存否不明確，原告主觀
    上認其在法律上之地位有不安之狀態存在，且此種不安之狀
    態，能以確認判決將之除去者而言（最高法院52年度台上字
    第1240號判決意旨參照）。本件原告請求確認其等就被告所
    有系爭445地號如附圖編號A、B所示土地有通行權存在，被
    告則否認原告就附圖編號A、B所示土地有通行權之存在，是
    原告所主張之上開通行權是否存在即屬不明確，而原告此法
    律上地位之不安狀態，能以確認判決將之除去，依上開說明
    ，原告提起本件確認訴訟，堪認有即受確認判決之法律上利
    益，先予敘明。
四、兩造不爭執之事實：
（一）原451地號土地原為訴外人蘇裕夫所有，蘇裕夫將原451地
      號土地分割為系爭451、444、445地號土地。系爭451地號
      土地於分割後四周均鄰他人土地，與公路無適宜之聯絡成
      為袋地，須通行系爭444、445地號土地，以聯絡西側之台
      一線省道（即臺南市仁德區大同路三段）。
（二）系爭451地號土地上有約19棟建物，系爭451地號西側鄰系
      爭445地號土地，系爭445地號土地西側鄰系爭444地號土
      地。系爭445地號土地有如勘驗筆錄附圖編號A之檳榔攤，
      餘為空地。系爭444地號土地部分為水泥空地、部分為柏
      油路，柏油路部分屬大同路三段。
（三）原告鄭英男、鄭森木均為系爭451地號土地共有人，原告
      鄭英男所有系爭601號房屋、原告鄭森木所有系爭597號房
      屋分別坐落在系爭451地號土地如附圖門牌號601號、597
      號所示位置。上開兩棟建物均為2層樓建物，3樓為鐵皮加
      蓋。系爭445地號土地為被告所有，被告在系爭601號房屋
      及系爭597號房屋西側即系爭451地號土地與系爭445地號
      土地交接處用鐵絲網及鐵片圍住，致原告2人無法經由系
      爭445地號土地到達大同路三段。
（四）系爭445地號土地與451地號土地之界址線距451地號土地
      上房屋前面牆壁（即面向大同路之牆壁）約14.6米。　　
（五）系爭451地號土地屬都市計畫土地農業區，系爭444、445
      地號土地屬都市計畫道路用地。　　
五、得心證之理由：
（一）按土地因與公路無適宜之聯絡，致不能為通常使用時，除
      因土地所有人之任意行為所生者外，土地所有人得通行周
      圍地以至公路。前項情形，有通行權人應於通行必要之範
      圍內，擇其周圍地損害最少之處所及方法為之。因土地一
      部之讓與或分割，而與公路無適宜之聯絡，致不能為通常
      使用者，土地所有人因至公路，僅得通行受讓人或讓與人
      或他分割人之所有地，民法第787條第1項、第2項、第789
      條第1項分別定有明文。又民法第787條第1項所謂土地與
      公路無適宜之聯絡，致不能為通常使用之情形，並不以土
      地絕對不通公路為限，即雖有道路可通至公路，但其聯絡
      並不適宜，致不能為通常使用之情形者，亦包括在內。祇
      須土地與公路無適宜之連絡，致不能為通常使用，而被通
      行之土地，又為損害最少之處所，即應認土地所有人有通
      行之權利，至其前此有無通行他人所有土地，在所不問（
      最高法院86年度台上字第1143號判決意旨參照）。
（二）原451地號土地原為訴外人蘇裕夫所有，蘇裕夫將原451地
      號土地分割為系爭451、444、445地號土地，系爭451地號
      土地於分割後四周均鄰他人土地，與公路無適宜之聯絡成
      為袋地，須通行系爭444、445地號土地，以聯絡西側之台
      一線省道（即臺南市仁德區大同路三段），為兩造所不爭
      執，原告主張系爭451地號土地為袋地，其需通行系爭445
      地號土地以至公路，堪可採認。
（三）系爭451地號土地屬都市計畫土地農業區，系爭444、445
      地號土地屬都市計畫道路用地。系爭451地號土地上有約1
      9棟建物，系爭451地號西側鄰系爭445地號土地，系爭445
      地號土地西側鄰系爭444地號土地。系爭445地號土地有如
      勘驗筆錄附圖編號A之檳榔攤，餘為空地。系爭444地號土
      地部分為水泥空地、部分為柏油路，柏油路部分屬大同路
      三段。原告鄭英男所有系爭601號房屋、原告鄭森木所有
      系爭597號房屋分別坐落在系爭451地號土地如附圖門牌號
      601號、597號所示位置。上開兩棟建物均為2層樓建物，3
      樓為鐵皮加蓋。被告在系爭601號房屋及系爭597號房屋西
      側即系爭451地號土地與系爭445地號土地交接處用鐵絲網
      及鐵片圍住，致原告2人無法經由系爭445地號土地到達大
      同路三段。系爭445地號土地與451地號土地之界址線距45
      1地號土地上房屋前面牆壁（即面向大同路之牆壁）約14.
      6米，均業如前述。本院審酌附圖編號A、B所示土地係在
      系爭445地號土地接近中間位置，原告如通行附圖編號A及
      B所示土地，不僅被告所有系爭445地號土地將被割裂為5
      塊土地（包括附圖編號A、B所示土地），如僅通行附圖編
      號B所示土地，系爭445地號土地將被割裂為3塊土地（包
      括附圖編號B所示土地），且被告所餘各塊土地面積較小
      ，不利於被告就系爭445地號非通行土地之利用。反之，
      附圖編號C所示土地係位在系爭445地號土地之最南邊，原
      告如通行附圖編號C所示土地，被告所有系爭445地號土地
      僅被割裂為2塊土地（包括附圖編號C所示土地），被告所
      餘土地係1塊完整土地，且面積較大，故通行如附圖編號C
      所示土地，有利於被告就系爭445地號非通行土地之利用
      。本院綜參上情，認原告通行附圖編號C所示土地，係對
      被告所有系爭445地號土地損害最少之處所及方法。原告
      主張通行附圖編號A、B所示土地，並不足採。原告既得通
      行附圖編號C所示土地以至公路，被告自應容忍原告於上
      開通行範圍人車通行，不得為設置障礙物或任何妨害原告
      通行之行為。
六、綜上所述，原告所有系爭451地號土地與被告所有系爭445地
    號土地均係分割自原451地號土地，系爭451地號土地於分割
    後與公路無適宜之聯絡，致不能為通常使用，而經由被告所
    有系爭445地號如附圖編號C所示土地通行至公路，又係對於
    系爭445地號土地損害最少之處所及方法，從而，原告依民
    法第787條第1項、第2項前段、第789條第1項規定，請求確
    認在被告所有系爭445地號如附圖編號C所示土地有通行權存
    在；被告應容忍原告於上開通行範圍人車通行，不得為設置
    障礙物或任何妨害原告通行之行為，為有理由，應予准許。
七、本件事證已臻明確，兩造其餘攻擊防禦方法及舉證，於判決
    結果已不生影響，爰不一一詳為論述，附此敘明。
八、按因敗訴人之行為所生之費用，按當時之訴訟程度，為伸張
    或防衛權利所必要者，法院得酌量情形，命勝訴之當事人負
    擔其全部或一部，民事訴訟法第81條第2款定有明文。本件
    被告為防衛其權利而未同意原告之請求，所為訴訟行為可認
    在防衛其權利所必要之範圍內，且於法院判決前，被告所有
    土地應供原告通行之範圍、方式均不明確，實難認被告有不
    主動履行法定義務之情事。是若令提供土地讓原告通行之被
    告再行負擔訴訟費用，實非事理之平，故本院爰依上開規定
    ，命勝訴之原告負擔全部訴訟費用。
九、訴訟費用負擔之依據：民事訴訟法第81條第2款。　　　
中　　華　　民　　國　　111 　年　　10　　月　　17　　日
                  民事第二庭    法  官　蘇正賢  
以上正本係照原本作成。
如對本判決上訴，須於判決送達後20日內向本院提出上訴狀。
如委任律師提起上訴者，應一併繳納上訴審裁判費。
中　　華　　民　　國　　111 　年　　10　　月　　17　　日
                                書記官　林容淑